【裁判字號】    92,上訴,775
【裁判日期】    920704
【裁判案由】    偽造文書等
【裁判全文】
臺灣高等法院刑事判決                            九十二年度上訴字第七七五號
    上  訴  人  臺灣板橋地方法院檢察署檢察官
    被      告  乙○○
右上訴人因被告偽造文書等案件，不服臺灣板橋地方法院九十一年度訴緝字第一四五
號，中華民國九十二年一月二十九日第一審判決（起訴案號：臺灣板橋地方法院檢察
署八十九年度偵字第二七九號），提起上訴，本院判決如左：
    主  文
原判決關於公然侮辱部分暨定執行刑均撤銷。
乙○○公然侮辱人，處拘役伍拾玖日，如易科罰金以參佰元折算壹日。
其他上訴駁回。
第二項撤銷改判所處之刑與毀損罪駁回部分所處之刑，應執行拘役柒拾伍日，如易科
罰金以參佰元折算壹日。
    事  實
一、緣戊○○於民國 (下同）八十六年六月二十五日，在臺北縣新莊市○○路五三九
    號上班之工廠內，自任會首，召集互助會，約定會期自八十六年七月五日起至八
    十九年九月二十日止，會員連會首共計四十七會，每月五日在前揭地址開標，每
    年三月二十日、九月二十日各加標一次，兩會者過半數後，方可再標第二會，每
    會新臺幣（下同）一萬元，採標金由會款扣除之內標方式標會，活會會員每次須
    繳納金額一萬元扣除標金後之會款，死會會員每期分別繳納一萬元與會首，再由
    會首轉交得標人。乙○○除以自己名義參加戊○○所起之前揭互助會二會外，更
    基於意圖為自己不法所有及行使偽造準私文書之概括犯意，明知洪誌平無意參與
    戊○○擔任會首之前揭互助會，竟未得洪誌平同意，佯向戊○○聲稱洪誌平欲參
    與二會，且已委託乙○○全權處理互助會一切事宜，使戊○○不疑有詐，因而允
    許洪誌平參與二會，乙○○旋於八十六年七月五日第一會開標前，在不詳地點偽
    造載有洪誌平簽名及二千二百元標息之標單寄交不知情之戊○○持向到場競標之
    會員行使之而得標，使洪誌平受有遭追索死會會款之危險而足以生損害於洪誌平
    ，並使不知情之活會會員均誤認係洪誌平得標願負擔死會會款而交付該次會款與
    戊○○，乙○○因之詐得會款三十二萬七千六百元｛計算方式係（標金一萬元減
    去該次標息二千二百元為七千八百元）乘以受騙之活會人數四十二人（四十七會
    中，須扣除會首一會、被冒名的洪誌平二會，乙○○以自己名義跟二會，計五會
    ，故共有受騙之活會會員四十二人）為三十二萬七千六百元｝。復於八十六年九
    月五日第三會開標前，承續同前犯意，佯以洪誌平寄交之標單遺失為由，利用不
    知情之戊○○偽造載有洪誌平簽名及二千元標息之標單後，委由戊○○持向到場
    競標之會員行使之而得標，亦足使洪誌平受有遭追索死會會款危險之損害，並使
    不知情之活會會員均誤認係洪誌平得標而交付該次會款，乙○○因之詐得會款三
    十二萬八千元｛計算方式為：該次活會會款（標金一萬元減去該次標息二千元為
    八千元）乘以受騙之活會人數四十一人（四十七會中，須扣除會首一會，被冒名
    的洪誌平二會，乙○○以自己名義跟二會，第二會得標死會之丙○○一會，共計
    六會，故共有受騙之活會會員四十一人）為三十二萬八千元｝。嗣因乙○○自八
    十八年六月間起，未按月繳交洪誌平之死會會款，經戊○○致電洪誌平加以催討
    ，洪誌平告知並無參與互助會一事，戊○○始知悉上情。
二、乙○○另於八十八年八月二十五日中午十二時三十分許，前往戊○○位於臺北縣
    板橋市○○路忠義巷十五弄三十一號住處與戊○○、丁○○姊妹商討借款與互助
    會會款給付事宜，因不遂其意，且發現遭戊○○錄音，心生怨懟，竟基於毀損之
    犯意，取走戊○○手中之錄音機，除將錄音機中錄音帶之磁帶扯毀損壞外，更將
    錄音機用力砸落地面，致使錄音機損壞，足生損害於戊○○。
三、乙○○又於八十八年九月三十日，因不滿丁○○至其妻己○○所經營位於臺北縣
    板橋市○○街五三號之美髮店要求返還借款，遂另基於公然侮辱丁○○之犯意，
    將丁○○強拉至該美髮店外走廊，無視來往行人眾多，以「爛女人」、「幹你娘
    」、「幹你娘的雞歪」等不堪入目字眼辱罵丁○○之方式，對丁○○為公然侮辱
    。
四、案經戊○○、丁○○訴由臺灣板橋地方法院檢察署檢察官偵查起訴。
    理  由
一、(一)冒名競標部分：
    訊據被告乙○○固坦認未經洪誌平同意，逕以洪誌平名義參與戊○○所召集前揭
    互助會二會競標得款之事實不諱，惟否認有何偽造文書、詐欺取財犯行，辯稱：
    是戊○○要伊多參加幾會，伊以自己名義跟二會，以洪誌平名義跟二會，戊○○
    知道伊沒有經過洪誌平同意以洪誌平名義參與二會，伊並未偽造洪誌平名義標單
    ，二次得標都是戊○○自行決定標息得標後，再將標得之會款交伊，伊一直有付
    洪誌平名義的死會會款，後因經濟狀況不佳才未付，並無詐欺故意云云。經查：
(1)、被告於右揭時地，佯向戊○○聲稱洪誌平欲參與二會，且已委託乙○○全權處理
    互助會一切事宜，而冒用洪誌平名義參與戊○○所起之會，旋於八十六年七月五
    日第一會開標前，將載有洪誌平簽名及二千二百元標息之標單寄交戊○○持向到
    場競標之會員行使之而得標，復於八十六年九月五日第三會開標前，佯以會按期
    繳納會款，而洪誌平寄交之標單臨時找不到為由，利用不知情之戊○○偽造載有
    洪誌平簽名及二千元標息之標單後，委請戊○○持向到場競標之會員行使之而得
    標，嗣因乙○○自八十八年六月間起，未按月繳交死會會款，戊○○致電洪誌平
    加以催討，洪誌平告知並無參與互助會一事，戊○○始知悉乙○○冒用洪誌平名
    義競標等情，業據戊○○於原審調查中指訴綦詳（見原審九十一年十一月二十五
    日、同年十二月十一日訊問筆錄）。
(2)、前揭互助會第一會開標時，由署名洪誌平者寄標與戊○○參與競標得標一情，經
    證人即前開互助會會員甲○○於原審調查中證稱：競標一定要寫標單，載明名字
    、標息，互助會會員大部分是工廠同事，洪誌平名義得標時伊有在場，因是第一
    標開標，伊去看是誰得標，結果是不認識的人洪誌平最高得標，伊問戊○○，洪
    誌平是誰，戊○○說是外面的人寄標，當時伊有注意看標單，本來以為是戊○○
    接到會員電話拜託寫標單，不過洪誌平名義標單上的字體跟戊○○的字體不一樣
    ，因戊○○跟伊是很久的同事，伊認得出戊○○的字等語（見原審九十一年十一
    月二十八日訊問筆錄）。及證人即前開互助會會員林連順於原審調查中證稱：我
    們競標都要寫標單，上面要寫名字及標息，第一標開標時伊有到場，因大家都好
    奇看第一標開標多少，當以後的參考，會單開了，看到洪誌平名義得標，伊跟戊○○同事很久，認得戊○○字體，洪誌平標單跟戊○○的字體不一樣等語甚詳（
    見本院九十一年十一月二十八日訊問筆錄）。參合證人即遭冒名競標之洪誌平於
    偵查及原審調查中證稱：伊沒有參加戊○○八十八年六月二十五日所起的互助會
    二會，沒有人向伊說過借名字跟會之事，八十八年六月間戊○○打電話給伊要討
    會錢，伊才知道有人用伊名字跟戊○○的會，伊是遭冒標等語屬實（見偵查卷宗
    第四十六頁、原審九十年十二月四日訊問筆錄）。是戊○○所起之前揭互助會，
    競標者既均須填寫標單，第一會開標前，被告將洪誌平名義標單寄標與戊○○，
    嗣由洪誌平名義者得標，該標單上之字體，並非戊○○之字體而係他人寄標之事
    實既均堪認定，佐以被告自承確有收到洪誌平名義之二會會款，衡情，除被告外
    應無其他人有偽造洪誌平名義標單之動機與利益，從而，被告於八十六年七月五
    日第一會開標前，在不詳地點偽造載有洪誌平簽名及二千二百元標息之標單後，
    寄交戊○○持向到場競標之會員行使得標之事實，應堪認定。
(3)、又以自己及他人名義同時跟會者，多因急須取得資金，然恐遭其他會員質疑經濟
    負擔過重，無力按期繳納死會款方出此下策，是冒名跟會者，首重所可取得之會
    款數額甚明。被告既自承冒用洪誌平名義跟二會，且確有收執該二會會款，則標
    息數額多寡，應為其所關心，其卻稱二次得標都是戊○○自行決定標息得標後，
    再將標得之會款交伊云云，顯違常情，應認戊○○指稱第三會開標前，被告託標
    告以標息數額後，由戊○○代為填寫第三會開標時之洪誌平標單一情較符事理之
    常而可採信。再者，戊○○確有以電話聯繫洪誌平催討死會款，是時方知洪誌平
    遭冒名跟會，業如前述，茍被告所稱戊○○知道伊以洪誌平名義參與二會云云屬
    實，戊○○又何以須待與洪誌平電話聯繫後，方知洪誌平遭冒名跟會，凡此，俱
    見被告前揭所辯顯係飾卸之詞，不足採信。是被告乙○○於八十六年九月五日第
    三會開標前，佯以洪誌平寄交之標單遺失為由，利用不知情之戊○○偽造載有洪
    誌平簽名及二千元標息之標單後，委由戊○○持向到場競標之會員行使之而得標
    等情，亦堪認定。
(4)、被告雖又以伊對洪誌平名義之死會會款均有繳納，後因經濟能力無法支撐，始未
    續繳，伊無詐欺故意云云置辯。然被告向戊○○佯稱洪誌平欲參與二會，且已委
    託其全權處理互助會一切事宜，旋以洪誌平名義冒標第一會及第三會會款，使活
    會會員不疑有他，誤認係洪誌平者願負擔死會會款，而繳付會款與戊○○轉交被
    告收執，已如前述，顯見被告有施用詐術使人誤認確係洪誌平者跟會得標，因而
    交付本人財物之情甚明。再者，觀諸前揭互助會會單上明載「兩會者過半數後，
    方可再標第二會。」字樣，有互助會單一紙在卷可稽，其規範意旨即在避免同一
    會員連續得標而不支付死會會款之風險。被告冒用洪誌平之名參與第一會競標得
    款後，竟向戊○○佯稱會如期交付會款，使戊○○陷於錯誤允其於第三會參加競
    標並再次得標，後果因無力負擔會款而停繳，益徵被告於冒名競標得款時，應有
    不法所有意圖無訛，被告前揭辯稱無詐欺故意云云，自無足採。另被告偽造洪誌
    平名義之標單標取互助會，既使其他活會會員誤認確有願負擔標息者，而陷於錯
    誤給付會款，並使洪誌平受有追索死會會款之危險，自足生損害於洪誌平及其他
    活會會員。綜上所述，被告行使偽造標單競標，詐欺活會會員得款之犯行，事證
    明確，足以認定。
(5)、至告訴人戊○○上訴後另陳稱：丙○○、己○○有參加伊所召集之互助會，被告
    亦有冒用丙○○及己○○名義標會云云，惟為被告所否認，並辯稱：丙○○為伊
    妹，己○○為伊前妻，伊係經渠等同意，以其名義參加告訴人所召集之互助會，
    並經告訴人同意等語。查證人丙○○於本院調查時證稱：伊沒有參加告訴人之互
    助會，係伊兄乙○○以伊名義參加，伊有同意等語，證人己○○則經本院屢傳未
    到，而告訴人亦不諱言有關丙○○及己○○所參加之互助會均由乙○○參與投標
    ，會款亦由乙○○繳交等情，以被告亦經告訴人同意借用洪誌平名義參加互助會
    觀之，被告同時借用其妹丙○○及其妻己○○名義參加告訴人所召集之互助會，
    亦有可能，告訴人復未提出丙○○及己○○參加其互助會之積極證明。至告訴人
    戊○○所舉證人庚○○、甲○○證稱：係丙○○自己參加互助會而託由乙○○繳
    交會款云云，惟證人庚○○為告訴人之夫，其所為證言難免有偏頗之虞；證人甲○○則僅證稱有目睹告訴人向丙○○要會錢，丙○○表示會交由其兄轉交，所目
    睹之人係戊○○告知係丙○○云云，然證人甲○○亦陳稱：伊不認識丙○○，亦
    未見丙○○前往標會等語，則甲○○所目睹之人究否為丙○○？其上開證言，充
    其量應屬傳聞證據，尚無其他補強證據證明之，即難據為不利於被告之認定。則
    被告既經丙○○及己○○同意參加告訴人所召集之互助會，被告以丙○○及己○○名義標會，即不生冒標之偽造文書問題，告訴人戊○○就此部分指稱被告亦涉
    有偽造文書情事，容有誤會，附此敘明。
(二)、毀損部分：
    訊據被告乙○○對於右揭事實欄二所述時地，因發現遭戊○○錄音，與戊○○發
    生拉扯，並取走戊○○手中錄音機後，將錄音帶之磁帶扯毀之事實固坦認不諱，
    惟否認有何故意毀損錄音機犯行，辯稱：錄音機是拉扯中掉在地上，伊無毀損錄
    音機之故意云云，然查：
(1)、被告於右揭事實欄二所載時地損壞錄音帶之事實，業經被告自白不諱，核與告訴
    人戊○○指訴相符，堪信被告此部份自白與事實相符。
(2)、被告於右揭事實欄二所述時地因向戊○○商討借錢未果，又發現遭錄音，旋取走
    錄音機將其內之錄音帶磁帶拉出扯毀，又將錄音機故意摔在地上等情，業經證人
    庚○○於原審調查中證述甚明（見原審九十一年十二月十一日訊問筆錄），與告
    訴人戊○○指稱：被告是故意摔壞錄音機等語核無不合（見原審九十一年十二月
    十一日訊問筆錄），即被告於偵查中亦自承因為每次都錄音，伊很氣，是伊摔壞
    錄音機等語（見偵查卷宗第二十七頁），此外，並有遭損壞錄音機一台扣案可憑
    ，堪認被告前揭所辯無非飾卸之詞，並不足採。從而，被告於前揭時地損壞錄音
    帶、錄音機，足以生損害於戊○○之事實，事證明確，犯行足以認定。
(三)、公然侮辱部分：
    訊據被告乙○○對右揭事實欄三所述公然侮辱丁○○之事實坦認不諱，與告訴人
    丁○○指訴情節相符，復有錄音帶三捲扣案可佐、錄音帶譯文在卷為憑，足認被
    告自白與事實相符，事證明確，被告犯行足以認定。
二、按民間互助會會員於得標後，均有按期繳納死會會款之義務，且會員以自己及冒
    用他人名義跟會者，嗣冒名得標時，因其自己本身及遭其冒用名義者，並無受詐
    欺可言，故會員冒名得標者，詐欺所得之款項，應僅限於其他受騙不知情活會會
    員所繳納之會款。又互助會之標單上記載會員之投標金額及投標者為何人，係表
    示一定用意之證明。依刑法第二百二十條第一項規定，應以私文書論。查被告乙○○除以自己名義參與戊○○前揭互助會二會外，更冒用洪誌平名義先後於第一
    、三會分以偽造標單後寄標及利用不知情之戊○○偽造洪誌平名義標單之託標方
    式，向在場會員行使洪誌平名義標單而冒名得標，足生損害於洪誌平，並使不知
    情之活會會員陷於錯誤交付會款，核其此部份所為，係犯刑法第二百十六條、第
    二百二十條第一項、第二百十條之行使偽造準私文書罪及第三百三十九條第一項
    之詐欺取財罪。被告冒用洪誌平名義於第一、三會競標，使各該次會期不知情之
    活會會員均誤認係洪誌平得標願負擔死會會款而交付該次會款與戊○○轉交乙○○，乙○○因之詐得該二會會款之詐欺取財事實部分，雖未據公訴人起訴，然與
    前揭起訴論罪之行使偽造標單準私文書罪部分，具有牽連犯之裁判上一罪關係，
    本院自得一併審理。其偽造洪誌平簽名及填寫標金於標單上再持以行使，偽造署
    押係偽造標單準私文書之部分行為，應被偽造準私文書罪吸收，而其偽造準私文
    書之低度行為，應為行使之高度行為所吸收，應僅論以行使偽造準私文書罪。至
    其利用不知情之戊○○偽造第三會之洪誌平名義標單，及委由戊○○於第一、三
    會向在場會員行使偽造之洪誌平名義標單競標，均為間接正犯。其先後二次冒用
    洪誌平名義得標，使各該次會期多數活會會員受騙而交付會款，均係一行為侵害
    數法益，觸犯數詐欺罪名之想像競合犯，均應從一重處斷。被告先後二次行使偽
    造標單準私文書及詐欺取財犯行，均時間緊接、所犯構成要件相同，應係基於概
    括犯意為之，為連續犯，均應以一罪論，並各加重其刑。其所犯詐欺取財與行使
    偽造準私文書二罪間，具有方法、結果之牽連關係，為裁判上一罪，應從一重之
    行使偽造準私文書罪處斷。至被告於右揭事實欄二所述時地損壞戊○○所有之錄
    音帶、錄音機，足以生損害於戊○○之事實，係犯刑法第三百五十四條之毀損罪
    。另其於右揭事實欄三所述時地公然侮辱丁○○之事實，係犯刑法第三百零九條
    之公然侮辱罪。被告上開所犯行使偽造準私文書罪、毀損罪、公然侮辱罪三罪間
    ，犯意個別，行為互殊，應予分論併罰。原審適用刑法五十六條、第三百三十九
    條第一項、第二百十六條、第二百十條、第二百二十條第一項、第三百五十四條
    、第五十五條、第四十一條第一項前段、罰金罰鍰提高標準條例第一條前段、第
    二條，審酌被告之犯罪動機、目的、手段、智識程度、犯罪所生之損害及犯罪後
    迄未能與告訴人等達成和解賠償損失等一切情狀，分別就行使偽造私文書部分量
    處有期徒刑七月；就毀損部分量處拘役二十日，並諭知易科罰金之折算標準，並
    說明被告冒用洪誌平名義參與第一、三會競標時之二紙偽造標單，業已丟棄之情
    ，經戊○○指述在卷（見原審九十一年十一月二十五日訊問筆錄），是該等標單
    上偽造之洪誌平名義署押，不予宣告沒收，經核認事用法均無不合，量刑亦屬允
    當。公訴人依據告訴人之聲請上訴意旨，認原判決就偽造文書部分量刑過輕，就
    原審法院適法範圍裁量權之行使為爭執，且原審量處被告有期徒刑之刑期，已審
    酌被告之各種犯罪情狀，並無明顯失出，上訴為無理由，應予駁回。另原判決就
    公然侮辱部分予以被告論罪科刑，固非無見，惟查，宣告拘役之刑，以一日以上
    ，二月未滿，但遇有加重時，得加至四個月；又宣告多數拘役者，於各刑中之最
    長期以上，各刑合併之刑期以下，定其刑期，但不得逾四個月，刑法三十三條第
    四款、第五十一條第六款分別定有明文，原判決就被告所涉公然侮辱部分，並無
    加重之情形，竟量處拘役六十日，及與毀損部分所處拘役二十日，定其執行刑時
    竟諭知為拘役五十五日，於法均有違誤。公訴人上訴意旨據以指摘原判決不當，
    為有理由，應由本院將此部分撤銷改判。爰審酌被告之犯罪動機、目的、手段、
    智識程度、犯罪所生之損害及犯罪後態度等一切情狀，量處如主文第二項所示之
    刑，並與毀損部分所處之刑定其應執行之刑，及諭知易科罰金之折算標準。
據上論斷，應依刑事訴訟法第三百六十八條、第三百六十九條第一項前段、第三百六
十四條、第二百九十九條第一項前段，刑法第三百零九條第一項、第四十一條第一項
前段、第五十一條第六款，罰金罰鍰提高標準條例第一條前段、第二條，判決如主文
。
本案經檢察官王安明到庭執行職務。
中      華      民      國    九十二    年      七      月      四      日
                        臺灣高等法院刑事第七庭
                            審判長法  官  吳  啟  民
                                  法  官  林  瑞  斌
                                  法  官  蘇  隆  惠
右正本證明與原本無異。
公訴人對於偽造文書部分如不服本判決應於收受送達後十日內向本院提出上訴書狀，
其未敘述上訴之理由者並得於提起上訴後十日內向本院補提理由書（均須按他造當事
人之人數附繕本）。
其餘均不得上訴。
                                  書記官  周  素  秋
中      華      民      國    九十二    年      七      月      四      日
附錄本案論罪科刑法條全文：
刑法第三百零九條
公然侮辱人者，處拘役或三百元以下罰金。
以強暴犯前項之罪者，處一年以下有期徒刑、拘役或五百元以下罰金。


司法院資訊處製作；財團法人民間司法改革基金會備份。
